臺灣高等法院花蓮分院刑事裁定　
111年度毒抗字第12號
抗  告  人  
即  被  告  曾朝韋


上列抗告人即被告因違反毒品危害防制條例案件，不服臺灣臺東
地方法院中華民國111年2月23日111年度毒聲字第43號裁定（聲
請案號：臺灣臺東地方檢察署111年度聲觀字第34號），提起抗
告，本院裁定如下：
    主  文
抗告駁回。
    理  由
一、原裁定略以：被告曾朝韋於民國110年9月14日22時許，在臺
    東縣○○市○○○街0巷00號住所內，以將甲基安非他命置入玻璃
    球內點火燒烤吸食其煙霧之方式，施用甲基安非他命1次；
    所採尿液送驗結果呈安非他命及甲基安非他命陽性反應。證
    實被告確有施用第二級毒品犯行，因而依檢察官聲請，裁定
    被告應送勒戒處所觀察、勒戒，期間不得逾2月。
二、抗告意旨略以：本案所有程序均以書面審查，被告直至收到
    原審裁定之前，均不知檢察官有此聲請，有害其聽審權。爰
    請求撤銷原裁定云云。
三、按109年1月15日修正增訂、同年7月15日施行之毒品危害防
    制條例第35條之1第1款及第2款前段規定，該次修正施行前
    犯同條例第10條之罪之案件，於該條例施行後，偵查中，由
    檢察官依修正後規定處理；審判中，由法院或少年法院（地
    方法院少年法庭）依修正後規定處理。是犯同條例第10條第
    2項之施用第二級毒品罪者，不論行為係在修正前或修正後
    ，法院審判中之案件均應依新法規定處理。而同日施行之修
    正後同條例第20條第3項規定：「依前項規定為觀察、勒戒
    或強制戒治執行完畢釋放後，3年後再犯第10條之罪者，適
    用前二項之規定」；第23條第2項則規定「觀察、勒戒或強
    制戒治執行完畢釋放後，3年內再犯第10條之罪者，檢察官
    或少年法院（地方法院少年法庭）應依法追訴或裁定交付審
    理」。鑑於將施用毒品者監禁於監獄內，僅能短期間防止其
    接觸毒品，因慣用毒品產生之「心癮」根本無法根除，並慮
    及毒品條例施行多年累積之戒毒經驗及實效，暨逐步擴充之
    醫療、戒癮機構、專業人力、社區支援系統等資源，尤以本
    次毒品危害防制條例第24條修正，擴大檢察官對施用毒品者
    附條件緩起訴處分之範圍，使其能視個案具體情形給予適當
    多元社區處遇。本次修正後對於施用毒品者之思維，自應與
    時俱進，擺脫以往側重於「犯人」身分之處罰，著重其為「
    病患」之特質，而因毒品戒除不易，須經長期且持續之治療
    ，施用毒品者既被視為「病患性犯人」，最佳處遇方式即為
    治療，若繼續施以刑罰只具懲罰功能，不僅無法戒除毒癮，
    更漸趨與社區隔離，有礙其復歸社會，自應以「治療」疾病
    為出發點，重新評價前揭所謂「3年後再犯」之意義。是除
    檢察官優先適用同條例第24條命附條件緩起訴處分處遇外，
    對於施用毒品初犯者，應適用第20條第1項、第2項為機構內
    之觀察、勒戒或強制戒治；若於上開機構內處遇執行完畢釋
    放後，於「3年內再犯」者，依第23條第2項規定，應依法追
    訴；倘於「3年後再犯」自應再回歸到傳統醫療體系機構內
    重為觀察、勒戒或強制戒治之治療，以期對於戒除毒癮不易
    者，透過機構內、外處遇及刑事制裁等方式交替運用，能控
    制或使其改善至完全戒除毒癮。從而所謂「3年後再犯」，
    只要本次再犯（不論修正施行前、後）距最近一次觀察、勒
    戒或強制戒治執行完畢釋放，已逾3年者，即該當之，不因
    其間有無犯第10條之罪經起訴、判刑或執行而受影響（最高
    法院109年度台上大字第3826號裁定意旨參照）。準此，行
    為人再犯施用毒品若距最近一次觀察、勒戒或強制戒治執行
    完畢釋放，已逾3年者，應不具備訴追條件，法院即不得逕
    予論罪科刑，而應由檢察官審酌個案情形，認有以設施拘束
    人身自由方式協助戒癮之必要時，得依毒品危害防制條例第
    20條第1項、第3項規定聲請法院裁定將被告送勒戒處所觀察
    、勒戒，若尚無拘束人身自由必要時，則可依同條例第24條
    第1項規定為附命完成戒癮治療之緩起訴處分。又毒品危害
    防制條例第20條第1項規定之觀察、勒戒處分，並非對於施
    用毒品犯罪者之懲處，而係針對受處分人將來之危險所為預
    防、矯正措施之保安處分，目的係為斷絕施用毒品者之身癮
    及心癮，並屬強制規定，凡犯毒品危害防制條例第10條之罪
    者，除檢察官審酌個案情形，依同條例第24條第1項為附命
    完成戒癮治療之緩起訴處分，可排除適用觀察、勒戒之程序
    外，凡經檢察官聲請，法院僅得依法裁定令入勒戒處所觀察
    、勒戒，以查其是否仍有施用毒品傾向，並據以斷定幫助受
    處分人徹底戒毒之方法。
四、經查：
　㈠被告就其於上開時、地施用第二級毒品甲基安非他命1次之事
    實，業於偵查中坦承不諱（毒偵卷第395頁），且經其同意
    為警採集之尿液檢體，送驗結果呈安非他命及甲基安非他命
    陽性反應，亦有臺東縣警察局毒品犯罪嫌疑人尿液採驗作業
    管制紀錄表、臺灣臺東地方檢察署鑑定許可書、慈濟大學濫
    用藥物檢驗中心OOO年O月OO日○○○字第OOOOOOOOOO號函及函
    附檢驗總表（委驗機構編號：OOOO）等件在卷可憑（毒偵卷
    第46-48、51頁），被告上開施用第二級毒品1次之犯行，堪
    可認定。又被告前因施用毒品案件，經臺灣臺東地方法院以
    106年度毒聲字第147號裁定送觀察、勒戒後，認無繼續施用
    毒品之傾向，於107年4月19日執行完畢釋放出所，被告嗣雖
    再因施用毒品案件經法院判處罪刑確定，然迄無再受觀察、
    勒戒或強制戒治等保安處分之執行，期間亦未受檢察官附命
    戒癮治療之緩起訴處分等情，有臺灣高等法院被告前案紀錄
    表在卷可稽（本院卷第20-22頁）。是被告本案施用第二級
    毒品犯行，距其最近1次觀察、勒戒執行完畢釋放即107年4
    月19日，已逾3年。檢察官審酌個案具體情節，認被告不宜
    予以緩起訴處分而聲請觀察、勒戒，乃檢察官職權合法裁量
    行使，並無裁量逾越、濫用或違反比例原則之不當。原審因
    而裁定准予被告觀察、勒戒，核無違誤。
　㈡被告雖以前詞指摘原裁定於作成前，檢察官、法官均未徵詢
    被告意見，亦未給予被告陳述機會，侵害其聽審權云云。惟
    觀諸現行毒品危害防制條例，並無課以檢察官於聲請觀察、
    勒戒前，應訊問被告是否同意觀察、勒戒之規定，亦未明定
    法院須經開庭審理程序，始得為觀察、勒戒之裁定，此與刑
    事訴訟法規定羈押、審判程序需先行訊問被告之法定程序原
    則有別，此為立法者依據所涉被告與公益等權益輕重，為各
    項權衡之立法裁量結果。從而，檢察官於偵查中縱未就應聲
    請觀察、勒戒或給予緩起訴處分之相關裁量要件予以訊問，
    或原審法院未傳訊被告到庭陳述意見，逕依卷附訴訟資料審
    理後，裁定被告應送勒戒處所觀察、勒戒，並無違反正當法
    律程序或違反比例原則裁量違法，難謂有被告所指違反程序
    或侵害其聽審權之情，是上開抗告意旨所辯，核屬無據。
五、綜上所述，原審依毒品危害防制條例第20條第1項、第3項規
    定，裁定被告應送勒戒處所觀察、勒戒，經核並無違誤。抗
    告意旨執前詞指摘原裁定不當，請求撤銷原裁定，為無理由
    ，應予駁回。
據上論斷，應依刑事訴訟法第412條，裁定如主文。
中　　華　　民　　國　　111 　年　　4 　　月　　20　　日
                  刑事庭 審判長法  官  林慧英
　　　　　　　　　　　　       法  官  李水源
　　　　　　　　　　　　 　    法  官  謝昀璉 
以上正本證明與原本無異。
本件不得再抗告。
中　　華　　民　　國　　111 　年　　4 　　月　　20　　日
                               書記官  鄧瑞雲